【裁判字號】    94,保險,1
【裁判日期】    950815
【裁判案由】    給付保險金
【裁判全文】
臺灣臺南地方法院民事判決                94年度保險字第1號
原      告    乙○○
              丙○○
兼法定代理人  甲○○
共      同
訴訟代理人    蔡麗珠律師
              江信賢律師
被      告    國泰人壽保險股份有限公司
法定代理人    丁○○
訴訟代理人    黃正安律師
複代理人      蔡淑文律師
              陳清白律師
上列當事人間請求給付保險金事件，本院於民國95年8月1日言詞
辯論終結，判決如下：
    主  文
原告之訴及假執行之聲請均駁回。
訴訟費用由原告負擔。
    事實及理由
壹、原告起訴主張：
  一、原告甲○○前以前夫陳俊益為被保險人，與被告簽訂「國
      泰平安保險附約」（保險單號碼為0000000000），約定在
      保險期間內，被告於陳俊益遭受意外身故時，應給付保險
      金新臺幣（下同）100萬元，並指定以原告甲○○及乙○○為受益人。另陳俊益任職之文章彩繪工作室於民國（下
      同）90年11月間，亦以陳俊益與其他員工為被保險人，與
      被告簽署「國泰福利團體保險保險單」（保險單號碼為
      Ｚ0000000 00），約定保險期間自90年11月20日起及每一
      更新續保年相當日起1年，傷害保險金額200萬元。迄今文
      章彩繪工作室仍有依約按年交付保險費，依約陳俊益之子
      即原告乙○○、丙○○為第一順位之受益人。
  二、嗣92年4月11日上午2時許，陳俊益騎乘機車沿台南縣將軍
      鄉○○村○○○○道路由東向西行駛，行經該路之三公里
      處，遭不明車輛撞擊，造成頭部受傷、顱內出血，經送醫
      急救仍不治死亡，此有道路交通事故證明書、台南地檢署
      相驗屍體證明書可稽。原告三人旋於當月向被告申請被保
      險人陳俊益因上述車禍意外身故之平安保險附約死亡保險
      金100萬元；原告乙○○、陳嘉偉並申請團體傷害保險金
      200萬元，詎被告卻於92年5月6日回函以陳俊益酒測值超
      過道路交通法令規定標準，為該條款約定之除外責任拒絕
      給付。
  三、惟查，原告等人從未聽聞檢警單位或法醫提及陳俊益有飲
      酒一事，且當時為陳俊益急救之佳里綜合醫院所開具之法
      醫參考病例摘要上亦未載及陳俊益有飲酒、酒測值，被告
      所謂陳俊益酒測值超過道路交通法令規定標準，究係何來
      ？原告不得而知。再者，縱使陳俊益發生事故時有飲酒，
      然被告又未能舉證證明陳俊益飲酒駕車是直接造成陳俊益
      死亡之原因，被告拒絕理賠，顯無理由。為此，原告不得
      不提起本訴，請求被告給付保險金，並自被告回函拒絕給
      付保險金後15日起至清償日止按年利率百分之5計算之遲
      延利息。
  四、為此聲明：（一）被告應給付原告乙○○、陳家緯、甲○○三人100萬元，及自92年5月22日起至清償日止按年利率
      百分之5計算之利息。（二）被告應給付原告乙○○、陳
      家緯二人200萬元，及自92年5月22日起至清償日止按年利
      率百分之5計算之利息。（三）訴訟費用由被告負擔。（
      四）願供擔保請准宣告假執行。
貳、被告抗辯則以：
  一、被保險人陳俊益生前確有投保系爭保險，保險金額亦無訛
      。惟其中國泰平安保險附約部分指定之受益人為甲○○、
      乙○○，而丙○○並非受益人，合先敘明。
  二、被保險人酒醉駕車，依法被告無須給付保險金：依兩造不
      爭執之平安保險附約第21條及團體保險第20條規定被保險
      人直接因下列事由致成身故、殘廢或傷害時，本公司不負
      給付保險金的責任：「四、被保險人飲酒後駕（騎）車，
      其吐氣或血液所含酒精成份超過道路交通法令規定者」，
      而所謂「直接」，依目前實務之見解乃指「酒駕係導致死
      亡不可或缺因素即可，而非限縮解釋為唯一因素」。本件
      經被告公司向佳里醫院查詢被保險人之血液酒精值高達24
      5.5mg /dl（註：相當於吐氣所含酒精成分每公升1.2125
      毫克），顯然超過甚多，故依兩照不爭執之平安保險附約
      第21條及團體保險第20條規定「被保險人因下列事由致成
      身故、殘廢或傷害時，本公司不負給付保險金之委任……
      三：被保險人犯罪行為；四：被保險人飲酒後駕（騎）車
      ，其吐氣或血液所含酒精成分超過道路交通法令規定標準
      者」，上開爭議經原告向「保險事業發展中心」申訴，調
      處委員會認為被告拒賠並非無據，有調處判定書影本可稽
      。又依事故現場圖，死者臉朝下倒臥於路樹旁，路樹有遭
      撞痕跡，死者拖鞋掉落在旁，再根據死者送佳里醫院時之
      血液檢驗值酒精成份達242.5mg/dl（相當吐氣所含酒精成
      份每公升1.2125毫克），已呈呆滯木僵狀態，顯係失控、
      滑行後自行撞到路樹，人摔倒在地，機車則依慣性前進，
      撞在路燈底坐倒下。則死者酒後駕駛行為為其死亡之不可
      或缺因素，被告依除外責任，自得拒絕理賠。本件經送逢
      甲大學鑑定亦認為「一、並無足夠的資料可以研判陳俊益
      遭受不明車輛撞擊所致」「二、依據陳俊益血液酒精濃度
      報告，以其血液酒精濃度…飲酒者應呈喪失警覺心、嗜睡
      狀況、視力、反應能力降低，不能有效地控制車輛方向和
      煞車…故如因而肇事者，應為肇事原因之一。」「三、…
      因此顯示撞擊前時速遠大於每小時51.8公里」，有前述鑑
      定可稽。則依道路交通管理條例第93條，機車行駛於慢車
      道分隔線之慢車道，時速不得超過40公里，陳俊益醉酒已
      無法安全駕駛，竟超速疾駛機車，以致撞擊路樹，撞擊力
      道過大，機車因而變形，身體並被拋離以致頭部受創死亡
      ，則酒駕不能不謂導致死亡之不可或缺因素。
  三、被保險人未遭不明車輛撞擊：依學甲分局開具之道路交通
      事故證明書及台南地檢署相驗屍體證明書雖有載「遭不明
      車輛撞擊」，惟經鈞院調相驗卷，依報案人吳志銘所述，
      其係經第三人告知有人倒臥草叢，乃將手機借給該第三人
      用以報案，並未見聞車禍如何發生。且經送「內政部警政
      署刑事警察局」鑑驗，該局鑑字第0920142614號函表示：
      「該機車後方雖毀損嚴重，惟僅由送鑑車牌、排氣管及其
      他資料等，尚未發現該機車曾遭他車撞擊之明顯跡證。」
      ，亦有附卷通知書可稽。故上開證明書所載「遭不明車輛
      撞擊」僅止於承辦人員初步、主觀之懷疑，並無遭不明車
      輛撞擊之客觀實證。是以本件車禍之發生並非如原告所主
      張係遭不明車輛撞擊所致。被保險人係車禍頭部撞傷、顱
      內出血死亡，其身體其餘部份並無嚴重傷勢存在，此有相
      驗卷法醫之驗斷書可稽。車禍之發生原因，依國立交通大
      學之鑑定所載：「二、機車騎士倒臥處緊靠路樹，右腳仍
      在路樹水泥護圈上，機車氣管前段與消音器之間，有明顯
      之平行刮痕且自基部斷裂，推斷係機車在直立狀態下，該
      處與堅硬物體擦撞所致：研判以路樹水泥護圈最為可能。
      」「四、肇事重建：重機車高速失控，以右側排氣管撞擊
      路樹水泥護圈…騎士則掉落樹旁。機車向左倒地短暫滑行
      過程中，復遭其他車輛撞擊後貨架而致往上彎折。…」顯
      見被保險人之車禍係高速撞上路樹，人倒地後，滑行之車
      輛才又遭其他車禍踫撞，並非遭第三車輛撞擊始生車禍。
  四、並聲明：（一）原告之訴駁回。（二）訴訟費用由原告負
      擔。（三）若受不利益判決願供擔保請准免假執行宣告。
參、兩造不爭執之事實：
  一、原告甲○○前以陳俊益為被保險人，與被告簽訂「國泰平
      安保險附約」（保險單號碼為0000000000），約定在保險
      期間內，被告於陳俊益遭受意外身故時，應給付保險金10
      0萬元。另陳俊益任職之文章彩繪工作室於90年11月間，
      亦以陳俊益為被保險人，與被告簽署「國泰福利團體保險
      保險單」（保險單號碼為Ｚ000000000），約定保險期間自
      90年11月20日起及每一更新續保年相當日起1年，傷害保
      險金額200萬元。依約陳俊益之子即原告乙○○、丙○○
      為第一順位之受益人。
  二、兩造平安保險附約第21條及團體保險第20條規定，被保險
      人因被保險人飲酒後駕（騎）車，其吐氣或血液所含酒精
      成份超過道路交通法令規定，致成身故、殘廢或傷害時，
      被告不負給付保險金的責任。
  三、92年4月11日上午2時許，陳俊益騎乘機車沿台南縣將軍鄉
      ○○村○○○○道路由東向西行駛，行經該路之三公里處
      ，因車禍造成頭部受傷、顱內出血，經送醫急救不治死亡
      。
  四、被保險人陳俊益於94年4月11日經佳里綜合醫院醫院抽血
      檢驗血液酒精濃度為242.5mg/dl。（相當吐氣酒精濃度每
      公升1.21 25毫克。）
肆、本件兩造有爭執者，乃為：一、陳俊益是否遭不明車輛撞擊
    導致死亡？二、陳俊益有無飲酒駕車？如有飲酒駕車，與本
    件車禍發生有無因果關係？四、被告可否拒絕理賠？
  一、按當事人主張有利於己之事實，就其事實有舉證責任，民
      事訴訟法第277條前段定有明文。本件兩造訂立之保險契
      約屬意外傷害保險契約，乃以遭受意外傷害致殘廢或死亡
      為保險事故之發生。是以，兩造所訂立之保險契約係以意
      外事故發生保險金給付請求權之要件，須符合約定之意外
      保險事故始足成立，則依舉證責任分配原則，原告自應就
      此權利發生之事實即被保險人陳俊益係遭遇外來突發之意
      外事故，並就此意外事故與被保險人陳俊益之死亡有原因
      關係負舉證責任。惟系爭平安保險附約第21條及團體保險
      第20條規定，被保險人因被保險人飲酒後駕（騎）車，其
      吐氣或血液所含酒精成份超過道路交通法令規定，致成身
      故、殘廢或傷害時，被告不負給付保險金的責任，此除外
      原因自應由被告就此有利於己之事實負舉證責任，易言之
      ，被告抗辯被保險人陳俊益因酗酒始發生本件車禍致死，
      自應由被告就此除外原因之事實負舉證責任。本件車禍經
      送內政部警政署刑事警察局鑑驗結果表示：「該機車後方
      雖毀損嚴重，惟僅由送鑑車牌、排氣管及其他資料等，尚
      未發現該機車曾遭他車撞擊之明顯跡證。」有內政部警政
      署刑事警察局鑑字第0920142614號函覆在卷可憑。另送逢
      甲大學鑑定亦認為「一、並無足夠的資料可以研判陳俊益
      遭受不明車輛撞擊所致」「二、依據陳俊益血液酒精濃度
      報告，以其血液酒精濃度…飲酒者應呈喪失警覺心、嗜睡
      狀況、視力、反應能力降低，不能有效地控制車輛方向和
      煞車…故如因而肇事者，應為肇事原因之一。」「三、…
      因此顯示撞擊前時速遠大於每小時51.8公里」，有逢甲大
      學94年12月29 日逢建字第0940063454號函附卷可佐。另
      依國立交通大學之鑑定所載：「二、機車騎士倒臥處緊靠
      路樹，右腳仍在路樹水泥護圈上，機車氣管前段與消音器
      之間，有明顯之平行刮痕且自基部斷裂，推斷係機車在直
      立狀態下，該處與堅硬物體擦撞所致：研判以路樹水泥護
      圈最為可能。」「四、肇事重建：重機車高速失控，以右
      側排氣管撞擊路樹水泥護圈…騎士則掉落樹旁。機車向左
      倒地短暫滑行過程中，復遭其他車輛撞擊後貨架而致往上
      彎折。…」此有國立交通大學95年5月24日交大管運字第
      0950005175函覆在卷可稽。從而，原告主張被保險人遭第
      三車輛撞擊始發生本件車禍，即非可採。
  二、被保險人陳俊益於92年4月11日上午2時許，騎乘機車沿台
      南縣將軍鄉○○村○○○○道路由東向西行駛，行經該路之
      3公里處，因車禍造成頭部受傷、顱內出血，經送佳里綜
      合醫院時之血液檢驗值酒精成份達242.5mg/dl，相當於吐
      氣酒精濃度每公升1.21 25毫克等情，有佳里綜合醫院94
      年4月24日（94）家醫字第0940000236號函覆陳俊益病歷
      資料1份在卷可稽，並為兩造所不爭執，從而被保險人陳
      俊益乃飲酒後騎車，其吐氣或血液所含酒精成份超過道路
      交通法令規定，應可認定。
  三、依國立交通大學之鑑定所載：「四、肇事重建：重機車高
      速失控，以右側排氣管撞擊路樹水泥護圈…騎士則掉落樹
      旁。機車向左倒地短暫滑行過程中，復遭其他車輛撞擊後
      貨架而致往上彎折。…」此有國立交通大學95年5月24日
      交大管運字第0950005175函覆在卷可稽。另「二、依據陳
      俊益血液酒精濃度報告，以其血液酒精濃度…飲酒者應呈
      喪失警覺心、嗜睡狀況、視力、反應能力降低，不能有效
      地控制車輛方向和煞車…故如因而肇事者，應為肇事原因
      之一。」「三、…因此顯示撞擊前時速遠大於每小時51.8
      公里」，有逢甲大學94年12月29 日逢建字第0940063454
      號函附卷可佐。可推斷陳俊益應是車速過快，因此失控撞
      擊路樹水泥護圈肇事。而飲酒後之生理反應，對駕駛行為
      會產生全面性影響，諸如對速度感判斷較差、對路況應變
      較為遲頓、易生疲勞而無法集中精神等，此與陳俊益駕車
      速度過快而失控肇事均屬相關，故陳俊益飲酒駕車，與本
      件車禍發生自有因果關係。
  四、被保險人陳俊益與被告間平安保險附約第21條及團體保險
      第20條規定，被保險人因被保險人飲酒後駕（騎）車，其
      吐氣或血液所含酒精成份超過道路交通法令規定，致成身
      故、殘廢或傷害時，被告不負給付保險金的責任。為兩造
      所不爭執。按道路交通安全規則第114條第2款規定飲用酒
      類後其吐氣所含酒精濃度超過每公升0.25毫克者不得駕車
      之規範意旨，自亦應以飲酒吐氣所含酒精成分超過每公升
      0.25毫克為其標準。被保險人陳俊益之抽血檢驗結果為酒
      精成份達242.5mg/dl，相當於吐氣酒精濃度每公升1.2125
      毫克，已如前述，此已超過飲酒吐氣所含酒精成分每公升
      0.25毫克之標準。從而陳俊益飲酒騎車以致肇事死亡，乃
      上揭保險契約所定之不保事項，被告自可不負賠償責任。
伍、綜上所述，原告請求（一）被告應給付原告乙○○、陳家緯
    、甲○○三人100萬元，及自92年5月22日起至清償日止按年
    利率百分之5計算之利息。（二）被告應給付原告乙○○、
    陳家緯二人200萬元，及自92年5月22日起至清償日止按年利
    率百分之5計算之利息，為無理由，應予駁回。而其假執行
    之聲請，因失所依附，應併以駁回。
陸、訴訟費用負擔之依據：民事訴訟法第78條、第85條第1項前
    段。
中    華    民    國    95    年    8    月    15    日
                  民事第三庭    法  官  黃莉莉
以上正本係照原本作成
如對本判決上訴，須於判決送達後20日內向本院提出上訴狀
中    華    民    國    95    年    8    月    15    日
                                書記官  陳美萍


司法院資訊處製作；財團法人民間司法改革基金會備份。
